臺灣高等法院臺南分院刑事判決　　　　　九十二年度重上更(四)字第三八三號　Ａ
　　　上　訴　人
　　　即　被　告　甲　○　○
　　　選任辯護人　楊　漢　東
　　　上　訴　人
　　　即　被　告　乙　○　○
　　　選任辯護人　李　家　鳳
右上訴人因貪污等案件，不服臺灣嘉義地方法院八十六年度訴字第四九六號中華民國
八十六年十月七日第一審判決（起訴案號：臺灣嘉義地方法院檢察署八十五年度偵字
第七四五一號、八十六年度偵字第四一四八號），提起上訴，判決後經最高法院第三
次發回更審，本院判決如左：
      主      文
原判決關於甲○○、乙○○部分，均撤銷。
甲○○、乙○○均無罪。
      理      由
一、本件公訴意旨略以：被告甲○○、乙○○於民國（下同）八十三年至八十四年間
    ，分別為臺灣省自來水股份有限公司第五區管理處（下稱自來水公司第五區管理
    處）六腳營運所主任及技術士，均係依據法令從事公務之人員，該自來水公司為
    貫徹政府防治烏腳病之目標，自八十一年起即頒行『台灣省烏腳病流行三度地區
    補助自來水計畫』（下簡稱烏腳病補助計畫），甲○○、乙○○均明知侯福成已
    於八十四年九月二十六日依據烏腳病補助計畫申請獲准接水，復於同年月三十日
    另以同一戶籍之妻蔡秀玉名義，委託乙○○重複申請接水，明顯與該烏腳病補助
    計畫所稱，「補助自來水者，原則以設有戶籍為準，凡已補助有案者，不予補助
    」之規定不符，當時受理人員許育靜（即許瑞玟）即告知乙○○與規定不符，乙
    ○○即找甲○○商量，與之基於共同圖利之犯意聯絡，並由甲○○指示許育靜（
    即許瑞玟）准許蔡秀玉重複申請，嗣後由乙○○負責施作侯福成、蔡秀玉名義申
    請之用水設備工程，共同圖利蔡秀玉接水補助費新台幣（下同）一萬二千九百二
    十八元，因認甲○○、乙○○共同犯貪污治罪條例第六條第一項第四款之間接圖
    利罪嫌云云。
二、本件公訴人認為被告甲○○、乙○○涉有上開圖利罪嫌，無非係以六腳鄉營運所
    承辦人許育靜（即許瑞玟）所為侯福成以其妻蔡秀玉名義重複申請，經伊發現拒
    絕受理後，乙○○即請示甲○○，獲得甲○○同意而核准蔡秀玉接水申請之證言
    ，以及申請書上註記『世寶拿來，主任批准』字樣，為其所憑論據。
三、按犯罪事實應依證據認定之，無證據不得認定犯罪事實。又不能證明被告犯罪者
    ，應諭知無罪之判決，刑事訴訟法第一百五十四條、第三百零一條第一項分別刑
    事訴訟法第一百五十四條第二項、第三百零一條第一項分別定有明文。所謂犯罪
    事實之證據，係指足以認定被告確有犯罪行為之積極證據而言，該項證據且須適
    合被告犯罪事實之認定，始得採為斷罪資料（最高法院二十九年上字第三一○五
    號、五十三年台上字第二七五○判例足資參照）。再按認定被告有罪之事實應憑
    證據；如未能發現相當之證據，或證據不足以證明，自不能以推測或擬制之方法
    ，以為裁判之基礎；且認定事實所憑之證據，其為訴訟上之證明，須達於通常一
    般人均不致有所懷疑，而得確信其為事實之程度者，始得據為有罪之認定；倘其
    證明尚未達到此一程度，而有合理之懷疑存在時，尚難為有罪之認定基礎；苟積
    極證據不足為不利於被告事實之認定時，即應為有利於被告之認定，更不必有何
    有利之證據（最高法院七十六年台上字第四九八六號判例參照）。申言之，證據
    資料在證據法則上尚有對被告有利之存疑時，如無法依客觀方法排除此項合理之
    可疑時，依「罪疑利益歸被告原則」，不得以此項證據資料作為有罪判決之依據
    ，此為當然之法理。再者，事實審法院對於證據之取捨，依法雖有自由判斷之權
    ，然積極證據不足證明犯罪事實時，被告之抗辯或反證縱屬虛偽，仍不能以此資
    為積極證據應予採信之理由（最高法院三十年上字第四八二號判例意旨參照），
    故被告否認犯罪事實所持之辯解縱使不能成立，如無積極證據足以證明其犯罪行
    為，自不能以推測或擬制之方法以為裁判之基礎，亦即被告並無自證無罪之義務
    ，此乃無罪推定之原則。又按共同被告不利於己之陳述，固得採為其他共同被告
    犯罪之證據，惟此項不利之陳述，須無瑕疵可指，而就其他方面調查，又與事實
    相符，始得採為其他共同被告犯罪事實之認定（最高法院八十三年度台覆字第一
    二四號裁判意旨參照）。
四、上訴人即被告甲○○、乙○○均堅決否認有何圖利他人之犯行，甲○○辯稱：伊
    不知蔡秀玉係重複申請，乙○○請示時僅詢問烏腳病補助費有否剩餘，能否受理
    接水補助申請，伊答以如尚餘補助費，且手續合法，即可申請，又前開接水補助
    採分層負責，由承辦人負責，並不經伊核准，絕無圖利等語。乙○○則辯稱：伊
    與蔡秀玉係住同村，僅幫其代為提出蔡秀玉接水補助申請書，不知侯福成已獲核
    准補助，且伊僅請示甲○○補助費有否剩餘，甲○○告以經費有剩，仍可申請，
    伊即轉告許育靜（即許瑞玟），本院審理時又辯稱，伊當時請示甲○○，甲○○
    告以，只要用水設備可分開，即可申請，且伊僅係技術員，擔任之工作項目為：
    （一）辦理用戶用水設備施工及監工。（二）救火栓、制水閥盒維護。（三）汰
    換水表。（四）協助管線漏水修理。有關接水補助費核准與否，非伊職權，自不
    構成共同圖利罪等語。經查：
(一)被告甲○○、乙○○於上揭時間分別為自來水公司第五區管理處六腳營運所主任
    及技術士，業據渠等供認在卷，渠等均係依據法令從事公務之人員，應無疑義。
    又政府為達成全面防治烏腳病目標，曾分年編列經費補助烏腳病流行地區居民申
    請裝接自來水，其後復於八十一年十二月間訂定烏腳病補助計畫，交由自來水公
    司各區管理處所轄營運所受理合格民眾申請，被告甲○○為該所主任，對於該所
    之烏腳病補助計畫業務，自屬其主管或間督之事務亦明。然查上開計劃之申請程
    序為：由民眾向業務部門服務台提出申請，業務部門受理後即根據資料，審
    核是否符合申請要件，如不合申請要件，即逕行駁回，符合後將相關申請文件
    移請工務部門設計，由技術士赴現場實地勘查丈量，繪製設計圖，並核算工程費
    ，再移由業務部門核對用戶申請接水位置，合格後通知申請人繳納差額費用，
    再移由裝修單位向路權單位申請施工許可，獲准後依照設計圖派員施工、監工
    、驗收，結案後所有資料移由業務部門列管歸檔。以上申請流程，業據被告甲
    ○○、乙○○於嘉義市調查站及偵審中供明在卷，並經證人即自來水公司六腳鄉
    營運所業務員陳清助、技術士侯煌斌、營運士許育靜證述屬實。參諸證人許育靜
    （即許瑞玟）於調查站訊問時稱：「有關民眾申請烏腳病補助接用自來水，係屬
    用戶新裝業務，所以是由我初步審核申請資格，．．．對於受理民眾申請烏腳病
    補助接用自來水，如資格沒有疑義，我即於受理後送請設計員設計，如用戶申請
    資格有疑義，我即向該業務承辦員陳清助或設計員侯煌斌請示，再依渠等指示受
    理申請並送設計員設計」等語（詳嘉義市調查站卷第廿頁背面第九行至第廿一頁
    正面第二行），偵查中亦稱：「我們在審核之後，再交給設計單位，再交給施工
    單位，最後是建檔」等語（詳偵查卷第四十九頁）、於本院前次審審理時亦稱：
    從受理審核、設計到施工完畢，還未供水歸檔前，資料不要給主任甲○○看，至
    水籍歸檔時才給主任甲○○看等語（詳本院更三卷第一三二頁）。另證人陳清助
    、侯煌斌均證稱：民眾向服務台檢具相關證件提出申請，服務台認可後，即將申
    請文件交予工務部門技術士設計，如果不合資格時，由服務台人員當場將申請文
    件退予申請人，不受理申請等語（詳嘉義市調查站卷第九頁背面第八行至第十行
    、第十四頁背面第十一行至第十五頁正面第三行），另證人即受理本件設計工程
    之戴聯芳亦稱：用水設備自申請受理到設計施工之過程，不需經主任蓋章等語（
    詳本院更三卷第一三八頁），復有臺灣省自來水公司裝修處理準則影本及六腳鄉
    營運所用水新裝申請流程表各乙份附卷足憑（詳偵查卷第十八頁至第廿一頁、第
    廿六頁）。由前開新裝用水申請流程以觀，自來水公司各地營運所受理新裝用水
    補助申請，均依據分層負責辦法，授權業務部門人員審核，然後移由工務部門技
    術人員實地勘查設計，各營運所主任並未參與亦無審查及核准權限，此觀被告甲
    ○○所提出六腳鄉營運所印製之空白『用水設備工程申請書』及八十五年十一月
    十三日『鴻海水電行』用水設備工程申請書內，所列『受理』至『歸檔』作業流
    程經辦人蓋章欄位，即甚明暸（詳偵查卷第三十頁至第三十一頁）。至偵字第七
    四五一號卷第二十六頁所附之流程表所示，於設計初稿後，須呈主任裁決，設計
    始完竣，惟被告甲○○堅決否認，參以前述之分層負責情形及有關工程暨用水設
    備工程申請書上，均無主任蓋章觀之，上述之流程表亦不得為被告不利之認定，
    益明被告甲○○雖為自來水公司第五區管理處六腳營運所主任，依其職權對此烏
    腳病補助計畫項下之作業程序顯然無實際參與，而本院復查無其有對該計畫項下
    之作業職員有何特別指示，自無圖利蔡秀玉接水補助費之可能。
(二)被告甲○○、乙○○自調查站訊問至檢察官偵訊及歷次審理中，均堅決否認有圖
    利蔡秀玉之犯行，並稱自始不知蔡秀玉有重複申請之情形。雖最高法院於更二審
    發回時指稱：證人許育靜（即許瑞玟）證稱：「侯福成申請後不久，其妻蔡秀玉
    於數日後亦持同一使用執照前來申請，其等二人之戶籍均設在同一地址，依戶籍
    資料所載，該二人並無分戶，認有重複申請之嫌，經向乙○○反應，嗣乙○○向
    主任請示獲准，才在侯福成之用水設備工程申請書上註明【世寶拿來，主任簽准
    】」等語，被告乙○○亦供承：「我曾持侯福成、蔡秀玉之申請資料，向主任甲
    ○○請求是否同意該二人申請補助接水，經主任甲○○同意後，我再轉答主任意
    見予許瑞玟受理申請補助費」等語（詳調查站卷第第二十二頁、第二十三頁、第
    二十六頁、第六十七頁），而證人戴聯芳亦證稱：「其勘查現場時，發現侯福成
    、蔡秀玉係同一地點申請接水，其有拿侯福成、蔡秀玉之申請書給甲○○看」（
    詳偵查卷第六十六頁、原審卷第四十三頁）。則證人許育靜（即許瑞玟）、戴聯
    芳既先知上情，被告二人又親自審視上開申請文件，對申請內容，應知之甚詳一
    節。然查：
  (1)烏腳病補助計畫之申請之用水設備程序，係由民眾向業務部門提出申請，於審查
    符合後，將相關申請文件移請工務部門設計，再移由業務部門核對用戶申請接水
    位置，合格後通知申請人繳納差額費用，再移由裝修單位向路權單位申請施工許
    可，獲准後依照設計圖派員施工、監工、驗收，結案後所有資料移由業務部門列
    管歸檔，以上申請流程，均依據分層負責辦法，授權業務部門人員審核，被告甲
    ○○、乙○○均未參與，已如前述。且依卷內資料，被告甲○○、乙○○自調查
    站訊問、偵查及歷次審理中，均否認知情蔡秀玉有重複申請之情事，被告甲○○
    始終均稱：乙○○請示時僅詢問烏腳病補助費有否剩餘，能否受理接水補助申請
    ，伊答以如尚餘補助費，且手續合法，即可申請等語。參以證人許育靜（即許瑞
    玟）於調查站初訊時證稱：「我於接辦該項業務時原承辦人楊美惠僅告知民眾申
    請補助接用自來水，原則以設有戶籍為準，未告知總公司頒行之【辦理臺灣省鳥
    腳病流行度三度地區補助接用自來水計劃】，所以我並不知已有補助辦理有案者
    、建築商興建中之住屋，非法魚塭住戶，違章建築住戶等不予補助之規定，直到
    貴站偵查時，我始知該項計劃之受理標準」、「我剛接辨受理時，大都依前承辮
    人楊美惠交接方式，檢視有無設籍及是否為空戶為審核原則，遇有業務疑問時，
    我大都向陳清助、侯煌斌請示辦理」、「侯福成、蔡秀玉係分別於八十四年九月
    二十六日及九月三十日前來申請，所以我未發現渠等重複申請」等語（詳調查站
    卷第二十一頁、第二十二頁）。由此可知，實際參與此項烏腳病補助計畫作業之
    許育靜在本案偵查之前，完全不知【辦理臺灣省鳥腳病流行度三度地區補助接用
    自來水計劃】之同一戶不得重複申請補助之限制規定，豈能於當天向乙○○告以
    侯福成、蔡秀玉夫妻有重複申請之情事。被告乙○○亦稱：伊僅請示甲○○補助
    費有否剩餘，甲○○告以經費有剩，仍可申請，伊即轉告許育靜（即許瑞玟）等
    語，至本院前次審審理時被告乙○○雖又稱：「我不知道侯福成在九月二十六日
    有申請，是有託我拿去申請，我有拿去與主任商量，我有說以前就有這樣申請過
    ，我有去問主任，主任說用水分開就可以」一節，暨與其歷次偵、審所供不符，
    復為甲○○所否認，又與許育靜（即許瑞玟）於調查站初訊所供相左，尚難遽信
    ，且僅稱主任說用水分開就可以，亦不能證明其明知有重複申請之情事。
  (2)據證人許育靜於調查站初訊時證稱：「我於接辦該項業務時原承辦人楊美惠僅告
    知民眾申請補助接用自來水，原則以設有戶籍為準，未告知總公司頒行之【辦理
    臺灣省鳥腳病流行度三度地區補助接用自來水計劃】，所以我並不知已有補助辦
    理有案者、建築商興建中之住屋，非法魚塭住戶，違章建築住戶等不予補助之規
    定，直到貴站偵查時，我始知該項計劃之受理標準」、「我剛接辨受理時，大都
    依前承辮人楊美惠交接方式，檢視有無設籍及是否為空戶為審核原則，遇有業務
    疑問時，我大都向陳清助、侯煌斌請示辦理」、「侯福成、蔡秀玉係分別於八十
    四年九月二十六日及九月三十日前來申請，所以我未發現渠等重複申請」（詳調
    查站卷第二十一頁、第二十二頁）。由上開証詞足証許育靜（即許瑞玟）在本案
    偵查之前，完全不知【辦理臺灣省鳥腳病流行度三度地區補助接用自來水計劃】
    之同一戶不得重複申請補助之限制規定，豈能於當天向乙○○告以侯福成、蔡秀
    玉夫妻有重複申請之情事。許育靜（即許瑞玟）嗣雖又稱：「蔡秀玉於數日後，
    亦持同一使用執照前來申請，我認有重複之嫌乃要求乙○○請示」，惟於本院前
    審又改稱：「侯福成是用使用執照提出申請，而蔡秀玉是拿戶籍謄本來申請」（
    以上詳詳調查站卷第二十三頁、本院上訴卷第四十三頁），前後所供自相矛盾。
    而被告乙○○在偵審程序中，一再主張從未聽到許育靜（即許瑞玟）有講過蔡秀
    玉重複申請的話，益証許瑞玟上開不利於被告之証詞，殊不足採。
  (3)至被告乙○○於調查站偵訊時雖稱：「我曾持侯福成、蔡秀玉之申請資料，向主
    任甲○○請求是否同意該二人申請補助接水，經主任甲○○同意後，我再轉答主
    任意見予許育靜（即許瑞玟）受理申請補助費」等語，又於本院前次審審理時稱
    ：「我當時請示甲○○，甲○○告以，只要用水設備可分開，即可申請」等語，
    惟被告乙○○前開供述內容並未述及主任甲○○是否知悉侯福成、蔡秀玉係同戶
    重複申請，此觀被告乙○○前開供述內容甚明，參以被告乙○○於本院此次審供
    稱：我是按圖施工，我不知道是否可以一戶設三個水錶等語（見本院九十三年三
    月二日審判筆錄），則被告乙○○既然不知道是否可以一戶設三個水錶，顯然其
    就此情心中未有存疑，衡情其應不會主動告知主任甲○○關於侯福成、蔡秀玉係
    同戶重複申請，因之，被告乙○○上開說詞，難據之推論被告甲○○知悉侯福成
    、蔡秀玉係同戶重複申請至明，被告乙○○於本院此次審嗣供稱：我是有去問主
    任甲○○，侯福成、蔡秀玉是夫妻都申請可以嗎？他有回答說只要用水設備分開
    就可以等語（見本院九十三年三月二日審判筆錄），非惟被告甲○○所否認。且
    被告侯成寶前後所供就事理言已有扞挌，難已遽採。何況被告乙○○已於本院上
    訴審供稱：「許育靜（即許瑞玟）叫我去問主任，我以為去問是否還有經費，可
    否受理」等語（詳本院上訴字卷第四十四頁正面），而證人許育靜於調查站偵訊
    時證稱：「．．．我認為有重複之嫌，乃要求渠等請示，經本所技術士乙○○告
    知已向主任甲○○請示獲准，我始同意受理，並於『用水設備工程申請書』（指
    蔡秀玉申請書）分別註記『世寶拿來，主任簽准』字樣備查」等語（詳嘉義市調
    查站卷第二十三頁）。嗣於本院上訴審亦證稱：「主任辦公室在二樓，我則在一
    樓，係乙○○一人上樓去問主任，而後下樓告訴我說好，我不知其詢問過程，我
    未在場，之後我也沒有向主任請示」等語（詳本院上訴字卷第四十三頁背面第五
    行至第七行）。因此被告乙○○請示甲○○經過情形如何？證人許育靜既未在場
    ，事後許育靜亦未曾向主任甲○○求證，則被告乙○○是否據實向甲○○報告本
    件為夫妻同戶重複申請？顯非證人許育靜前開證言所能證明，因之，揆諸上揭最
    高法院八十三年度台覆字第一二四號裁判意旨「共同被告不利於己之陳述，固得
    採為其他共同被告犯罪之證據，惟此項不利之陳述，須無瑕疵可指，而就其他方
    面調查，又與事實相符，始得採為其他共同被告犯罪事實之認定」，難執共同被
    告乙○○上述供詞即認被告林連知悉侯福成、蔡秀玉係同戶重複申請。又被告甲
    ○○已供稱：伊在蔡秀玉申請案卷歸檔前核章時，並未注意到該申請書上有註記
    『世寶拿來，主任簽准』字樣等語，則該註記內容究係被告甲○○核章前就已存
    在抑係事後為證人許育靜補記上，實有究明之必要？查被告甲○○一再主張其歸
    檔核章時僅就設計書上之施工材料數量及費用金額注意是否符合，至於申請書已
    先由業務股歸檔並不經過其核章等情，且查，另一份侯福成之用水設備工程申請
    書又下方亦有證人許育靜註記『世寶拿來』字樣，此有該身請書附於水籍資料袋
    在卷足憑（見該資料袋第一頁），但乙○○供稱侯福成的申請書不是伊拿來申請
    的，而證人許育靜於偵查中供稱：「（問：侯福成申請水籍之資料是誰拿來辨的
    ？）我忘記了」、「（問：你在申請書上面為何寫『世寶拿來』字樣？）因我確
    定蔡秀玉那件是乙○○拿來的，而這件和前一件是同一人所以我才（事後）補寫
    」等語（見偵查卷第四十八頁反面、第四十九頁正面），由此可確定同樣情形之
    蔡秀玉申請書上註記『世寶拿來，主任簽准』字樣等語，亦應是證人許育靜事後
    補寫並非被告甲○○核章歸檔時就已存在，是則已難苛求被告甲○○一定必須發
    現證人許育靜蔡秀玉申請書上註記『世寶拿來，主任簽准』等字，而推論該申請
    案係被告甲○○所核准，況被告甲○○核章歸檔時若知其事，豈可能留下上開『
    世寶拿來，主任簽准』等字之證據，以自暴罪證，益徵蔡秀玉申請書上註記『世
    寶拿來，主任簽准』字樣等語，應是證人許育靜事後補寫無訛，被告甲○○確實
    不知侯福成、蔡秀玉有同戶重複申請而予以核準之情事。再參以證人許育靜於偵
    查中供稱：「（問：你們審核申請用水時，會不會去審核是否曾經申請用說過？
    ）很少，因我們公司資料建檔不是很好，我們審核後，設計師應該去現場看才能
    確定，因我們只是書面審理」、「（問：這樣豈不是常常發生錯誤？）我們公司
    明年就要全面電腦建檔」等語（見偵查卷第四十九頁反面），因此，侯福成、蔡
    秀玉是否同戶重複申請，有前往現場之受理本件設計工程之設計員戴聯芳最為清
    楚，被告甲○○縱有參與亦只是書面審理，其發生錯誤，應屬在所難免。
  (4)再查，證人戴聯芳雖証稱：「我勘查場時，發現侯福咸、蔡秀玉係在同一地點申
    請接水，有拿候福成、蔡秀玉係在同一地點申請接水之申請書給甲○○看」等語
    。惟查：侯福成係於八十四年九月二十六日與侯金長共同申請並未列蔡秀玉為申
    請人，而蔡秀玉係在八十四年九月三十日始提出申請，惟戴聯芳卻於八十四年九
    月二十七日即將蔡秀玉部分合併侯金長、侯福成二人在八十四年九月二十六日之
申請案，將其三人共同外線一起設計並記載「三戶」共同外線，此有共同管線工
    程設計書及申請書可按，雖戴聯芳於本院更三審供稱：「侯金長與侯福成二戶是
    共同外線，蔡秀玉來申請時，我發現也是在同一共同管線，所以就把他填上去」
    、「九月三十日蔡秀玉提出申請時，侯福成、侯金長部分工程已設計好了」（詳
    本院更三卷第八十頁、第八十二頁），依此侯福成之申請書於八十四年九月二十
    六日已申請核准，並送由戴聯芳設計，於八十四年九月三十日戴聯芳豈能於八十
    四年九月二十七日設計時，同時拿候福成、蔡秀玉之申請書給甲○○看，故戴聯
    芳證稱：八十四年九月二十七日設計時，同時拿候福成、蔡秀玉之接水申請書給
    甲○○看，核與事實不符。至偵查卷第二十六頁所附之審核流程表上，雖記載工
    程部門於設計初稿呈工務部審核後，須再送主任裁決，惟被告甲○○堅決否認，
    並稱該流程載不實等語，其申請過程，均未經甲○○審核，已如前述，況許育靜
    （即許瑞玟）既於『用水設備工程申請書』分別註記『世寶拿來，主任簽准』字
    樣備查，若被告甲○○違法指示，豈於審核流程表時或戴聯芳將申請書給交伊查
    看時，不令塗銷，任其留下違法證據，亦與常情相悖。退言之，縱認戴聯芳於偵
    查中及原審法院證言屬實，亦僅證明戴聯芳至現場勘查時，發現同一地點裝接自
    來水，乃持申請書請示主任甲○○，經甲○○答以用水設備分開即可（詳偵查卷
    第六十六頁背面第五行至第六十七頁正面第一行、原審卷第四十三頁背面），尚
    難證明被告甲○○確知侯福成、蔡秀玉係夫妻同戶重複申請而不得准予補助，亦
    難為被告甲○○不利之認定。
(三)復查被告乙○○雖曾應同村居民侯福成之託，代向六腳鄉營運所提出『用水設備
    工程申請書』，然被告乙○○受託時並不知侯福成以其妻蔡秀玉名義重複申請，
    且被告乙○○雖係六腳鄉營運所技術士，然僅負責自來水管線施工，有關自來水
    新裝申請之審核或烏腳病地區自來水裝接水管補助費之核准，俱非被告乙○○之
    職權，顯非被告乙○○所能決定。況查其後六腳鄉營運所工務部門為侯福成、蔡
    秀玉製作之『用水設備工程設計書』上所載設計者為戴聯芳，審查者為工務員吳
    紹宗，主任欄亦僅蓋有工程員吳紹宗代為決行職章（詳本院前審卷第一百三十頁
    、第一百三十九頁），在在足以證明本件自來水補助申請，自受理申請、審核以
    迄設計階段，均非屬被告乙○○職掌範圍。本院遍閱全案卷證，亦查無被告乙○
    ○與甲○○互有犯意之聯絡，以及共謀間接圖利之確切證據。又烏腳病地區裝接
    自來水補助標準，雖然按一般接水規定，原則上每戶僅能申請裝設一個水錶，惟
    如同一門牌號碼，兩棟樓房以上，其用水能確實分開者，亦可裝設二個以上水錶
    ，此有自來水公司第五區管理處八十三年六月十六日台水五區業字第六五一七號
    函影本乙紙足稽（詳偵查卷第三十二頁）。是否同一戶內用水能確實分開，則應
    由管線設計人員到場勘查始能確定，如能確認係兩棟樓房以上而用水確實分開，
    則准許裝設二個以上水錶，並無違法之處。查侯福成與蔡秀玉雖為同戶籍，住一
    棟房屋，在其住處門外庭院地確實裝有二水錶，已據本院到場勘查屬實，有勘驗
    筆錄及照片在倦足稽。參以證人即前往現場勘查設計之戴聯芳證稱：侯福成與蔡
    秀玉之房屋是一棟鐵皮屋但中間有走道分開，伊設計分在二邊，用水設備有分開
    （詳偵查卷第六十六頁背面、第六十七頁、原審卷第四十三頁），且依侯福成住
    處彩色照片顯示，其建築物用水設備顯然可獨立分開，亦有其住處照片八幀足按
    （附於本院更一卷第九十四頁至第九十七頁）。是則，侯福成、蔡秀玉夫婦住處
    用水設備既可分開，申請裝設兩個水錶，核與前述規定應有違背。再查，自來水
    公司第五區管理處業務課工程員曾掌證稱：如同一戶籍同一地址已分戶，應可多
    人申請，但如該戶籍並未分戶，是否符合『設有戶籍』規定，因各營運所未提出
    該疑問，所以我並未向總處請示，不敢肯定是否符合戶籍標準，但本公司以往辦
    理接水，係以一戶一錶為原則，但如用戶用水設備分開，則不在此限」，本件管
    線設計員戴聯芳亦稱：依自來水裝修準則，同一戶同一地址，只要用水設備分開
    就可以裝設二個以上水錶（詳嘉義市調查站卷第三十三頁背面第五行至第九行、
    本院卷第一三七頁），足見自來水公司第五區管理處業務課工程員曾掌及本件管
    線設計員戴聯芳，渠等係直接參於工程之設計及施工業務，竟對上開自來水公司
    第五區管理處八十三年六月十六日台水五區業字第六五一七號函文之文義顯非理
    解。而被告乙○○僅係六腳鄉營運所技術士，只負責按照設計圖所示自來水管線
    施工，就侯福成與蔡秀玉是否同戶籍？是否可以一戶裝設二水錶？非其職權範圍
    ，無從置喙。
五、按貪污治罪條例業於九十年十一月七日修正公布，並於同月九日生效，修正後之
    第六條第一項第四款對於圖利罪部分，必須為：「對主管或監督之事務，明知違
    背法令，直接或間接圖利自己或其他私人不法利益，因而獲得利益」為要件。本
    案發生時間，係於八十四年間，新舊法比較，新法有利於被告，自應依有利於被
    告之新法而適用。本件關於前開接水補助之准否，既採分層負責，由承辦人辦理
    ，並不經被告甲○○核准，亦非被告乙○○之職權，且如同一門牌號碼，兩棟樓
    房以上，其用水能確實分開者，亦可裝設二個以上水錶，侯福成與蔡秀玉之房屋
    是一棟鐵皮屋但中間有走道分開用水設備亦分開二處裝設兩個水錶，與規定應無
    違背，均如前述。故淮否蔡秀玉申請接水補助，既非被告等之主管或監督之事務
    ，更無明知違背法令之情形，核與上述圖利罪之構成要件不符。
六、綜上所述，被告甲○○、乙○○被訴共同間接圖利罪嫌，應屬不能證明，此外復
    查無其他積極證據足認該二人有間接圖利之犯行，原審疏未詳察，即對被告甲○
    ○、乙○○論罪科刑，自有未洽。上訴意旨，否認犯罪，並指摘原判決不當，為
    有理由，自應由本院將原判決關於甲○○、乙○○部分撤銷改判，另為被告甲○
    ○、乙○○無罪之諭知。
據上論斷，應依刑事訴訟法第三百六十九條第一項前段、第三百六十四條、第三百零
一條第一項前段，判決如主文。
本案經檢察官廖椿堅到庭執行職務。
中    華    民    國      九十三      年      三      月      十六      日
                                  臺灣高等法院臺南分院刑事第四庭
                                      審判長法官  鄭    文    肅
                                            法官  高    明    發
                                            法官  王    浦    傑
右正本證明與原本無異。
如不服本判決，應於判決送達後十日內向本院提出上訴狀，其未敘述理由者並應於提
出上訴狀後十日內向本院補提理由書（應附繕本)。
                                      法院書記官  蔡    振    豐
中    華    民    國      九十三      年      三      月      十七      日
